【裁判字號】    98,上訴,3261
【裁判日期】    981204
【裁判案由】    妨害自由等
【裁判全文】
臺灣高等法院刑事判決                98年度上訴字第3261號
上  訴  人  臺灣板橋地方法院檢察署檢察官
被      告  己○○
被      告  丁○○
                    （現在臺灣臺北監獄臺北分監執行中）
選任辯護人  許桂挺律師
被      告  甲○○
被      告  丙○○
                    （現在臺灣臺北監獄執行中）
上列上訴人因被告妨害自由等案件，不服臺灣板橋地方法院97年
度訴字第5605號，中華民國98年5月26日第一審判決（起訴案號
：臺灣板橋地方法院檢察署97年度偵字第26086號、第31170號、
97年度偵緝字第3079號、第3080號），提起上訴，本院判決如下
：
    主  文
上訴駁回。
    理  由
壹、公訴意旨略以：(一)被告己○○與另案被告竇平環共同意圖為
    自己不法所有，於民國（下同）97年 4月初某日，夥同姓名
    年籍不詳之成年男子3人，在臺北縣中和市○○路○段某安養
    院內，向乙○○恫稱：「你若不承認這件事情也沒關係，反
    正你的小孩會從這個世界上消失」等語，並提出乙○○小孩
    就讀學校之資料，以此方式使乙○○心生畏懼，遂在辛○○
    簽立之面額40萬元本票背面背書，因認被告己○○涉犯刑法
    第346條第1項之恐嚇取財罪嫌。(二)被告己○○與另案被告竇
    平環取得上開本票後，即共同意圖為自己及他人不法之所有
    ，指示被告丁○○、甲○○及丙○○等反覆以言語威嚇及肢
    體暴力等方式，要脅乙○○清償債務。被告丁○○與甲○○
    為執行被告己○○與另案被告竇平環之命令，於同年 4月12
    日，強迫乙○○清償債務，並威嚇被害人出售金飾償債，使
    被害人乙○○心生畏懼，在臺北縣中和市○○街 33之1號之
    嘉品珠寶銀樓出售所有金飾，並將得款 9,150元交予在外等
    候之被告丁○○與甲○○，因認被告己○○、丁○○及甲○○此部分所為，係犯刑法第346條第1項之恐嚇取財罪嫌。(三)
    被告甲○○、丙○○於同年 4月25日，與被告己○○、丁○○、另案被告竇平環共同基於私行拘禁之犯意聯絡，由被告
    己○○及另案被告竇平環指示被告甲○○及丙○○與被告丁○○將乙○○帶往臺北縣板橋市○○街18號 4樓，並以手銬
    將乙○○銬在椅子上，另以毛巾矇住伊雙眼，因認被告甲○○、丙○○此部分所為，涉犯刑法第302條第1項之私行拘禁
    罪嫌。(四)被告甲○○因故無法以其本人名義申辦行動電話門
    號，竟基於強制之犯意，於同年 5月間，要求乙○○以乙○○名義申辦行動電話門號交其使用，乙○○因先前遭受身心
    壓力，對於被告甲○○已生心理上之畏懼，無法拒絕其要求
    ，遂同意被告甲○○要求，於同年 5月6、7日，在臺北縣板
    橋市○○路 ○段197號1樓之威寶電信股份有限公司板橋三民
    特約服務中心（下稱威寶電信），申辦門號 0000000000 及
    0000000000號行動電話交予被告甲○○使用，而行無義務之
    事。因認被告甲○○涉犯刑法第304條第1項之強制罪嫌云云
    。
貳、程序方面：
  (一)證人即被害人乙○○、戊○○於偵訊時、證人即同案被告甲○○於97年 9月18日、同年12月15日偵訊時、證人即同案被
    告王大維於同年 9月23日、同年10月13日偵訊時、證人即同
    案被告丙○○於同年12月16日偵訊時之陳述：
  按被告以外之人於審判外之言詞或書面陳述，除法律有規定
    者外，不得為證據；被告以外之人於偵訊中向檢察官所為之
    陳述，除顯有不可信之情況者外，得為證據，刑事訴訟法第
    159 條第1項、第159條之1第2項分別定有明文。而所謂不可
    信情況之認定，法院應審酌被告以外之人於陳述時之外在環
    境及情況，例如：陳述時之心理狀況、有無受到外力干擾等
    ，以為判斷之依據（法院辦理刑事訴訟案件應行注意事項89
    點參照）。又被告以外之人於偵查中已具結而為證述，除反
    對該項供述得具有證據能力之一方，已釋明「顯有不可信之
    情況」之理由外，皆得為證據。
  證人乙○○、戊○○及被告甲○○於97年 9月18日、同年12
    月15日、被告王大維於同年 9月23日、10月13日、被告丙○○於同年12月16日檢察官偵訊時，均係以證人身分，經檢察
    官告以具結之義務及偽證之處罰，經其等具結，而於負擔偽
    證罪之處罰心理下所為，均係經以具結擔保其等證述之真實
    性。又司法實務運作上，咸認偵查中檢察官向被告以外之人
    所取得之陳述，原則均能遵守法律規定，不致違法取供，可
    信性極高，因而明定除顯有不可信之情況者外，得為證據。
    是以被告以外之人於偵查中依法應具結者已具結，其等向檢
    察官所為之陳述，原則上具有證據能力，於例外「顯有不可
    信之情況」，始不具證據能力。查證人乙○○、戊○○、證
    人即被告甲○○於97年 9月18日、同年12月15日、證人即被
    告王大維於同年 9月23日、10月13日、證人即被告丙○○於
    同年12月16日檢察官訊問時之證述，並無證據顯示係遭強暴
    、脅迫、詐欺、利誘等外力干擾情形，或在影響其等心理狀
    況致妨礙其等自由陳述等顯不可信之情況下所為。其等於偵
    訊時之陳述既無顯不可信之情況，依上開說明，自有證據能
    力。
  (二)被告己○○、丁○○、甲○○（97年9月5日、同年10月20日
    部分）、王大維（同年9月5日部分）、丙○○（同年9月5日
    、10月24日部分）及證人楊捷涵於偵訊時之陳述：
  按證人、鑑定人依法應具結而未具結者，其證言或鑑定意見
    ，不得作為證據，刑事訴訟法第158條之3雖有明文。然所謂
    依法應具結而未具結者，係指檢察官或法官依刑事訴訟法第
    175 條之規定，以證人身分傳喚到庭，或雖非以證人身分傳
    喚到庭，而於訊問調查過程中，轉換為證人身分為調查時，
    其等供述之身分為證人，則檢察官、法官自應依刑事訴訟法
    第186 條規定，命證人供前或供後具結，其等陳述始符合同
    法第158條之3規定，而有證據能力。若檢察官或法官非以證
    人身分傳喚，而以共犯、共同被告身分傳喚到庭，其等身分
    既非證人，即與「依法應具結」之要件不合，縱未命其等具
    結，純屬檢察官或法官調查證據職權之適法行使，當無違法
    可言（ 最高法院 96年度台上字第3827號、97年度台上字第
    1373號判決參照）。
  被告己○○、丁○○、甲○○（97年9月5日、同年10月20日
    部分）、王大維（同年9月5日部分）、丙○○（同年9月5日
    、10月24日部分）及證人楊捷涵於偵訊時之陳述，均係以被
    告身分接受訊問。雖未經具結，有各該偵訊筆錄在卷可查，
    然被告等於準備程序時就上開證據方法之證據能力並無爭執
    ，且迄原審言詞辯論終結前，復未就上開證據方法之證據能
    力聲明異議。原審審酌上開證據並無違法取證或證明力顯然
    過低之情事，依其等陳述作成時之狀況，亦無不適當之情形
    ，自均得為證據。
  (三)證人乙○○於警詢時之陳述：
  按被告以外之人於檢察事務官、司法警察官或司法警察調查
    中所為之陳述，與審判中不符時，其先前之陳述具有較可信
    之特別情況，且為證明犯罪事實存否所必要者，得為證據；
    被告以外之人於審判中死亡者、身心障礙致記憶喪失或無法
    陳述者、滯留國外或所在不明而無法傳喚或傳喚不到者、到
    庭後無正當理由拒絕陳述者，其於檢察事務官、司法警察官
    或司法警察調查中所為之陳述，經證明具有可信之特別情況
    ，且為證明犯罪事實之存否所必要者，得為證據，刑事訴訟
    法第159條之2、第159條之3分別定有明文。
  證人乙○○係被告以外之人，伊於警詢時之陳述，係被告以
    外之人於審判外之言詞陳述，依刑事訴訟法第159條第1項規
    定，原則上並無證據能力。且證人乙○○於警詢時之陳述，
    雖與伊於原審審理時證述之情節不符，然伊於警詢時之陳述
    並無具有較可信之特別情況，且亦查無刑事訴訟法第159條
    之3所定各款情形，被告己○○、丁○○之選任辯護人於本
    院調查證據時，復否認上開證據方法之證據能力。依上開說
    明，應認證人乙○○於警詢時之陳述，並無證據能力。
  (四)證人曾漢章於警詢時之陳述：
    查證人曾漢章係被告以外之人，其於警詢時之陳述，係被告
    以外之人於審判外之言詞陳述，依刑事訴訟法第159條第1項
    規定，原則上並無證據能力。且證人曾漢章於原審審理時並
    未經傳訊，無從依刑事訴訟法第159條之2規定認定有無證據
    能力，亦查無刑事訴訟法第159條之3所定各款情形，被告己○○之選任辯護人於原審調查證據時，復否認上開證據方法
    之證據能力。依上開說明，證人曾漢章於警詢時之陳述，並
    無證據能力。
  (五)診斷證明書：
    按醫師執行醫療業務時，不論患者是因病尋求診療，或因特
    殊目的而就醫，醫師於診療過程中，應依醫師法之規定，製
    作病歷。此一病歷之製作，均屬醫師於醫療業務過程中所須
    製作之紀錄文書，而且每一醫療行為均屬可分，因其接續之
    看診行為而構成醫療業務行為，其中縱有因訴訟目的，例如
    被毆傷而尋求醫師之治療，對醫師而言，仍屬其醫療業務行
    為之一部分，仍應依法製作病歷，則該病歷仍屬業務上所製
    作之紀錄文書，與通常之醫療行為所製作之病歷無殊，自屬
    刑事訴訟法第159條之4第 2款所稱從事業務之人於業務上所
    須製作之紀錄文書。而診斷證明書係依病歷所轉錄之證明文
    書，自仍屬本條項之證明文書（ 最高法院 97年度台上字第
    666號判決意旨參照 ），揆諸前開說明，證人乙○○之診斷
    證明書自有證據能力。
  (六)其他證據方法之證據能力：
  按被告以外之人於審判外之陳述，雖不符刑事訴訟法第 159
    條之1至第159條之 4之規定，而經當事人於審判程序同意作
    為證據，法院審酌該言詞陳述或書面陳述作成時之情況，認
    為適當者，亦得為證據；當事人、代理人或辯護人於法院調
    查證據時，知有刑事訴訟法第159條第1項不得為證據之情形
    ，而未於言詞辯論終結前聲明異議者，視為有前項之同意，
    刑事訴訟法第159條之5定有明文。
  查證人許哲超、戊○○、庚○○、楊捷涵、施佩莉、同案被
    告己○○、丁○○、甲○○、王大維及丙○○於警詢時之陳
    述，均係被告以外之人於審判外之言詞陳述。而檢察官、被
    告等及辯護人於原審調查證據時，均知有不得為證據之情形
    ，均未於言詞辯論終結前聲明異議。原審審酌其等於警詢時
    ，係就其等各自親身經歷之事實而為陳述，核無違法取證或
    證明力顯然過低之情事，依其等陳述作成時之狀況，並無不
    適當之情形，均得作為證據。
參、實體方面：
一、被告己○○被訴於97年4月初某日恐嚇取財部分：
  (一)按犯罪事實應依證據認定之，無證據不得認定犯罪事實；又
    不能證明被告犯罪者，應諭知無罪之判決，刑事訴訟法第
    154條第2項、第301條第1項分別定有明文。另刑事訴訟上證
    明之資料，無論其為直接或間接證據，均須達於通常一般之
    人均不致有所懷疑，而得確信其為真實之程度，始得據為有
    罪之認定。若關於被告是否犯罪之證明未能達此程度，而有
    合理懷疑之存在，致使無從形成有罪之確信，根據「罪證有
    疑，利於被告」之證據法則，即不得遽為不利被告之認定。
    且以情況證據斷罪時，尤須基於該證據在直接關係上所可證
    明之他項情況事實，本乎推理作用足以確證被告有罪，方為
    合法，不得徒憑主觀上之推想，將一般經驗上有利被告之其
    他合理情況逕予排除（最高法院76年台上字第4986號、32年
    上字第67號判例意旨參照）。又刑事訴訟法上所謂認定被告
    犯罪事實之證據，係指足以認定被告確有犯罪行為之積極證
    據而言，苟積極證據不足為不利於被告事實之認定時，即應
    為有利於被告之認定，更不必有何有利之證據（最高法院29
    年上字第3105號及30年上字第816號判例意旨參照）。
  (二)公訴人認被告己○○涉犯此部分犯行，無非係以被告己○○
    之自白、被告甲○○之證述、被害人乙○○之指訴、扣案之
    本票、乙○○身分證影本、匯款單等為主要論據。訊據被告
    己○○堅詞否認有恐嚇取財犯行，辯稱：被害人乙○○確實
    有積欠債務，其並無不法所有意圖，且其當日對被害人乙○○並無言語或肢體上之行為，本案並無證據證明其有恐嚇或
    恐嚇取財之犯行等語。
  (三)經查：
  被告己○○於原審準備程序時固坦承：其有恐嚇被害人乙○○在上開本票背書等語（見原審卷第 184頁反面），但嗣於
    原審審理時改稱：當日係另案被告竇平環以恐嚇之方法，逼
    迫被害人乙○○在上開本票背書，其並未說話等語（見原審
    卷第300頁正面 ），且證人乙○○於偵訊及原審審理時證稱
    ：該日竇平環恫嚇伊稱：「 我要在這世界上讓1個人消失是
    很簡單的」等語，使其心生畏懼，遂聽命另案被告竇平環指
    示，在本票背書，當時被告己○○在旁邊都不敢講話等語（
    見臺灣板橋地方法院檢察署97年度他字第4129號偵查卷宗第
    8頁、97年度偵字第26086號卷(二)第2頁、原審卷第232頁正面
    、第238頁背面、第239頁正面），尚難遽認被告己○○於該
    日有對被害人乙○○實施恐嚇之行為。至被告甲○○於偵訊
    時雖稱：被告己○○於97年 4月初，在臺北縣中和市○○路
    安養院，以言語恐嚇及毆打之方式，向被害人乙○○催討債
    務云云（見臺灣板橋地方法院檢察署97年度偵字第26086 號
    偵查卷宗(一)第302頁），泛指被告己○○於97年「4月初」，
    在上開地點以「言語恐嚇」及「毆打」之方式，向被害人乙○○催討債務，與證人乙○○指訴單純以「言語恐嚇」之情
    形不符，且是否指同一件事情，亦非無疑。況被告甲○○於
    偵訊時供稱：辛○○向另案被告竇平環借款時，被害人乙○○即已在本票上背書，97年4月初另案被告竇平環係持該本
    票詢問被害人乙○○背書事宜云云（見臺灣板橋地方法院檢
    察署97年度偵字第26086號偵查卷宗(一)第266頁、第302頁 ）
    ，亦與被害人乙○○所供其確於97年4月初某日，在臺北縣
    中和市○○路之安養院，經人脅迫而在上開本票背書等語（
    見臺灣板橋地方法院檢察署97年度他字第4129號偵查卷宗第
    8頁 ），未盡相符，且被告己○○於原審審理時復否認其就
    另案被告竇平環上開所為，有犯意聯絡或行為分擔（見原審
    卷第300頁反面 ），是以本案要無證據證明被告己○○與另
    案被告竇平環間，就恐嚇被害人乙○○在上開本票背書之犯
    行，有犯意聯絡或行為分擔，自無從認定被告己○○該日有
    恐嚇取財或恐嚇之行為。
  綜上所述，本案並無從確認被告己○○有恐嚇取財之犯行，
    公訴人所舉事證，既尚有合理懷疑存在，復查無其他積極事
    證足認被告己○○有此部分恐嚇取財犯行，揆諸前開法條規
    定及判例意旨，自屬不能證明被告己○○此部分犯行。
二、被告己○○、丁○○及甲○○被訴於97年 4月12日恐嚇取財
    部分：
  (一)公訴人認被告己○○、丁○○及甲○○涉有此部分犯行，無
    非係以被害人乙○○之指述、證人施佩莉之證述及臺北縣政
    府警察局中和分局國光派出所轄內銀樓、珠寶業查贓清冊期
    報表為主要論據。惟查：
  被告丁○○、甲○○於97年 4月12日偕同被害人乙○○變賣
    金飾，所得交由被告丁○○、甲○○轉交被告己○○等情，
    固據證人乙○○於偵訊及原審審理時證述甚詳（見臺灣板橋
    地方法院檢察署97年度他字第4129號偵查卷宗第10頁、97年
    度偵字第26086號卷(二)第3頁），核與被告己○○於原審準備
    程序時、被告丁○○於原審審理時陳述情節相符（見原審卷
    第184頁反面、292頁反面），且證人施珮莉於警詢時亦供稱
    ：被害人乙○○於97年 4月12日上午某時，持兒童手鍊、戒
    指至臺北縣中和市○○街33-1號之嘉品珠寶銀樓販售等語（
    詳臺灣板橋地方法院檢察署 97年度偵字第26086號偵查卷宗
    (二)第112頁 ），並有臺北縣政府警察局中和分局國光派出所
    轄內銀樓、珠寶業查贓清冊期報表1紙在卷可查（ 詳臺灣板
    橋地方法院檢察署97年度偵字第26086號偵查卷宗(二)第113頁
    ）。
  惟查被告己○○於原審審理時供稱：其有指示被告丁○○、
    甲○○向被害人乙○○索討債款，也大概了解被告丁○○、
    甲○○會採取一些不法手段等語，核其所言：「也『大概了
    解』被告丁○○、甲○○會採取一些不法手段」等語，語意
    模糊，且嗣已辯稱：被害人乙○○確實積欠債務，其並無不
    法所有意圖，亦未指示被告丁○○、甲○○載被害人乙○○
    變賣金飾，且變賣金飾所得已全數歸還被害人乙○○等語。
    至被告丁○○於原審固曾供稱：其有恐嚇被害人乙○○，並
    陪同被害人乙○○前往銀樓販售金飾，將販售所得交付被告
    己○○等語，但於原審審理時亦改稱：當日被害人乙○○與
    被告己○○已談妥還款事宜，被告己○○指示其與被告甲○○駕車載被害人乙○○處理金飾，其與被告甲○○均未兇被
    害人乙○○等語（見原審卷第 292頁反面），另被告甲○○
    辯稱：其並未與被告丁○○陪同被害人乙○○變賣金飾等語
    。參以證人乙○○於警詢時先稱：被告丁○○及甲○○命伊
    將小孩金手鍊賣掉後，拿 8,000元左右交予其等，伊所配掛
    之金項鍊亦遭被告丁○○及甲○○搶走云云（見臺灣板橋地
    方法院檢察署97年度聲監字第938號訴訟卷宗第14頁 ）；於
    97年9月5日偵訊時改稱：被告丁○○、甲○○押伊至銀樓變
    賣金項鍊，伊出了店門，錢就被其等拿走，小孩的首飾是後
    來其等要伊自己去賣，把錢交予其等；金項鍊沒有被直接拿
    走，其等僅係強迫伊變賣云云（見臺灣板橋地方法院檢察署
    97 年度他字第4129號偵查卷宗第10頁 ）；於同年月24日偵
    訊時改稱：其等稱沒錢就去賣項鍊、首飾，伊自己去賣伊所
    有之金飾，被告丁○○、甲○○係於97年 4月，押伊至臺北
    縣中和市○○路之銀樓變賣小孩首飾，變賣所得甫出店門即
    交予被告丁○○、甲○○云云（見臺灣板橋地方法院檢察署
    97年度偵字第26086號偵查卷宗卷(二)第3頁）；於原審審理時
    改稱：被告甲○○與丁○○命伊還錢，伊表示沒有錢，其等
    表示至少要付利息，並說伊身上總有東西可以賣，所以伊拿
    金飾變賣，所得9,150元全數交予被告丁○○、甲○○2人云
    云（見原審卷第232頁、第238頁正面），前後所述不一，已
    有瑕疵可指，自難以證人乙○○上開所述，逕認被告己○○
    、丁○○及甲○○有恐嚇犯行。況證人乙○○於偵訊及原審
    審理時僅謂其係遭被告丁○○、甲○○強押變賣金飾還款，
    對於被告丁○○、甲○○究係以何種恐嚇之方法，迫使伊變
    賣金飾，並交付所得，均未具體指明；於原審審理時復供稱
    ：伊不記得當日被告甲○○、丁○○說了什麼話，其等要伊
    還錢，伊表示沒有錢，其等詢伊身上有無值錢的東西，伊自
    己內心害怕，所以就變賣金飾等語（ 見原審卷第232頁反面
    、第239頁正面 ），已否認前開被告等有實施恐嚇行為，則
    本案亦無證據足以證明被告己○○、丁○○、甲○○有實施
    何威嚇之言語、動作，使被害人乙○○心生畏懼而交付財物
    之事實。
  綜上所述，本案尚無從確認被告己○○、丁○○及甲○○等
    人對被害人乙○○有恐嚇取財犯行，公訴人所舉事證，尚有
    合理懷疑。此外，復查無其他積極事證足認被告己○○、丁○○及甲○○此部分犯行，自屬不能證明被告己○○、丁○○及甲○○此部分犯罪。
  (二)至檢察官起訴書雖謂：被告己○○、另案被告竇平環指示被
    告丁○○、甲○○及丙○○等人反覆以言語威嚇及肢體暴力
    之方式，要脅被害人乙○○清償債務。但查：該部分事實，
    既未經具體指明被告等各次犯罪之時間、地點、行為人及方
    式，且除被告甲○○前後不一及模糊其詞之陳述外（見臺灣
    板橋地方法院檢察署97年度偵字第26086號偵查卷宗(一)第302
    頁），別無其他證據足以證明，自無從認定各該犯行，公訴
    檢察官復當庭減縮該部分事實，附此敘明。
三、被告甲○○、丙○○被訴於97年4月25日私行拘禁部分：
  (一)公訴人認被告甲○○、丙○○涉犯此部分犯行，係以被害人
    乙○○之指訴為主要論據。
  (二)被告甲○○於原審審理時固坦承：其有於前揭時地，見被害
    人乙○○被妨害自由等情；被告丙○○於原審審理時亦坦承
    ：其於前揭時地，有持鐵槌敲擊被害人乙○○右手之事實，
    惟均堅詞否認有私行拘禁犯行。被告甲○○辯稱：其並未參
    與私行拘禁之犯行等語。被告丙○○則辯稱：事發當時其並
    不在場，嗣其自外返回公司，始持鐵槌攻擊被害人乙○○等
    語。
  (三)經查：
  被告甲○○於偵訊及原審訊問時陳稱：本件係被告己○○（
    此部分業經原審判處罪刑確定）指示被告丁○○（此部分業
    經原審判處罪刑確定 ）、丙○○將被害人乙○○帶往4樓，
    限被害人乙○○於期限內歸還債款等語（見臺灣板橋地方法
    院檢察署 97年度偵字第26086號偵查卷宗(一)第266頁、第303
    頁、卷(二)第183頁、原審卷第45頁 ），嗣改稱：其並未直接
    聽到被告己○○指示被告丁○○、丙○○將被害人乙○○帶
    往4樓等語（見臺灣板橋地方法院檢察署97年度偵字第26086
    號偵查卷宗(二)第183頁 ），前後不一，已難憑採。至被害人
    即證人乙○○於97年6月4日警詢時固供稱：係被告丁○○、
    丙○○將伊強押至 4樓房間，並以毛巾將伊眼睛矇住，以繩
    子將伊綁在椅子上云云相符（見臺灣板橋地方法院檢察署97
    年度聲監字第938號訴訟卷宗第11、12頁 ），但於原審審理
    時則供稱：被告丙○○並未將伊壓往4樓等語（ 見原審卷第
    235頁正面 ），另證人丁○○於原審審理時亦證稱：其挾持
    被害人乙○○至4樓時，被告丙○○並未在場等語（ 見原審
    卷第293頁正面 ）。依上開事證相互參照以觀，自無從認定
    被告丙○○就被告己○○、丁○○私行拘禁被害人乙○○之
    犯行，有犯意聯絡或行為分擔。
  證人即共同被告丁○○於原審審理時雖供稱：係另案被告竇
    平環指示其與被告甲○○將被害人乙○○帶往4樓云云（ 見
    原審卷第293頁正面 ），但其於原審審理時先稱：其與被告
    甲○○走在前面，被害人乙○○走在後面云云（見原審卷第
    293頁正面 ），嗣改稱：其走在前面，被告甲○○走在被害
    人乙○○後面云云（見原審卷第 293頁正面），就本案挾持
    被害人乙○○過程之描述，已有矛盾，且證人乙○○於原審
    審理時證稱：係共同被告丁○○將伊強押至4樓等語（ 見原
    審卷第232頁反面、第233頁正面、第236頁正面 ），嗣亦證
    稱被告甲○○將伊鬆綁，被告丙○○係伊遭綑綁後始在場等
    語，則本案亦無證據足以證明被告甲○○、丙○○有參與被
    告己○○、丁○○私行拘禁被害人乙○○部分犯行。
  (四)綜上所述，本案既無從確認被告甲○○、丙○○就共同被告
    己○○、丁○○私行拘禁被害人乙○○之犯行有犯意聯絡或
    行為分擔，公訴人所舉事證，尚有合理懷疑。此外，復查無
    其他積極事證足認被告甲○○、丙○○有前開私行拘禁犯行
    ，自屬不能證明被告甲○○、丙○○此部分犯罪。
四、被告甲○○被訴於97年5月間強制罪部分：
  (一)公訴人認被告甲○○涉犯此部分犯行，係以被害人乙○○之
    指述及威寶電信行動電話服務申請書為主要論據。
  (二)被告甲○○於原審審理時固坦承：其有於前開時間，偕同被
    害人乙○○至威寶電信，以被害人乙○○名義申辦行動電話
    等情不諱，惟堅詞否認有強制犯行，辯稱：其係經被害人乙○○同意，由被害人乙○○駕車相偕前往威寶電信申辦行動
    電話等語。
  (三)經查：被告甲○○於97年 5月6、7日，偕同被害人乙○○前
    往威寶電信申辦行動電話等情，業據證人乙○○於偵訊及原
    審審理時證述甚詳（見臺灣板橋地方法院檢察署97年度他字
    第4129號偵查卷宗第10頁、 97年度偵字第26086號偵查卷宗
    (二)第3頁、原審卷第233頁正面），並有威寶電信行動電話服
    務申請書在卷可資佐證（見臺灣板橋地方法院檢察署97年度
    偵字第26086號偵查卷宗(二)第121至124頁 ）。但被告甲○○
    係於97年 5月間，詢問被害人乙○○可否以乙○○名義申辦
    行動電話，經被害人乙○○應允後，始由被害人乙○○駕車
    ，攜同被告甲○○前往威寶電信申辦等情，已據證人乙○○
    於原審審理時證述甚詳（見原審卷第 240頁正面），雖證人
    乙○○於偵訊時供稱：伊係遭被告甲○○強迫，不得不同意
    以伊名義申辦云云（見臺灣板橋地方法院檢察署97年度偵字
    第26086號偵查卷宗(二)第3、4頁 ），但證人乙○○於偵訊及
    原審審理時均未指明被告甲○○係以何種強暴、脅迫之手段
    ，而使伊行無義務之事，且被告甲○○申辦之行動電話，嗣
    均由被告甲○○自行繳納電話費等情，亦據證人乙○○於偵
    訊及原審審理時陳述甚明（見臺灣板橋地方法院檢察署97年
    度他字第4129號偵查卷宗第10頁、 97年度偵字第26086號偵
    查卷宗(二)第4頁、原審卷第233頁正面），益徵被告甲○○主
    觀上，並無強制被害人乙○○申辦行動電話而行無義務之事
    之犯意，或客觀上有對被害人乙○○施以強暴、脅迫情事。
  (四)綜上所述，本案亦無從確認被告甲○○有強制被害人乙○○
    之行為，公訴人所舉事證，尚有合理懷疑。此外，復查無其
    他積極事證足認被告甲○○此部分犯行，自屬不能證明被告
    甲○○此部分犯罪。
五、原審因予諭知被告無罪之判決，經核尚無違誤。公訴人上訴
    意旨略以：(一)被告己○○被訴於97年 4月初某日恐嚇取財部
    分：證人即被害人乙○○於97年9月5日偵訊時，即已證稱：
    在97年4月初在安養院內強迫伊簽本票的，來的人超過5人…
    他們跟我軟硬兼施…我簽完後他們就放我回家等語，雖證人
    證述就起訴書一(一)所載之恐嚇言詞係竇平環所為，然被告己○○既係證人所指述曾到場命其簽立本票之 5人其中之一，
    該 5人既有軟硬兼施之行為，並要求證人簽立完本票始得離
    開之行為，自難認僅有被告竇平環開口成立恐嚇，另未開口
    之被告己○○與在逃被告竇平環及其他不詳人士沒有「恐嚇
    」之犯意聯絡及行為分擔，原審以證人臆測被告己○○情緒
    之證詞，認定被告己○○未參與此部分犯行，似有未洽。(二)
    被告己○○、丁○○、甲○○被訴於97年 4月12日恐嚇取財
    部分：證人乙○○既已證稱係遭被告甲○○、丁○○押去金
    店賣金項鍊，出了店門口，原放在口袋裡的錢就被他們拿走
    等語，雖被告丁○○、甲○○之前受己○○指示反覆以言詞
    威嚇肢體暴力之方式催索債務此部分事實無法具體證明，然
    此正足以說明被害人乙○○係因被告己○○、丁○○、甲○○等人多次以上開方法催逼債務，基於恐懼始變賣金飾，自
    難認僅因被害人未具體描述當日被告己○○、丁○○、甲○○有威嚇之言語動作，即認定被害人未遭恐嚇。(三)被告甲○○、丙○○被訴於97年 4月25日私行拘禁部分：被告丁○○
    於法院審理時證稱：係被告竇平環指示伊與甲○○將被害人
    帶至 4樓等語，縱其就伊與甲○○就上樓順序陳述矛盾，然
    其證詞仍無解於被告丁○○、甲○○間就私行拘禁部分有犯
    意聯絡之情，另被害人乙○○雖證述被告甲○○將伊鬆綁，
    ，被告丙○○係伊遭綑綁後始在場等語，但被害人乙○○係
    於現場遭脅迫之人，其所見聞並不足以證明被告之間有無犯
    意聯絡，反觀被害人所證，被告丙○○、甲○○既有陸續上
    樓之行為，正足以坐實被告丁○○（就被告甲○○部分）、
    被告甲○○（就被告丙○○部分）等間，就私行拘禁犯意形
    成部分已有聯絡。(四)被告甲○○被訴於97年 5月間犯強制罪
    部分：被告甲○○既有前述參與催討變賣金飾之現金、私行
    拘禁之多次犯行，乃進而要求被害人以被害人名義申辦行動
    電話門號交其使用，揆諸經驗法則，自足以使被害人心生畏
    怖，且刑法強制罪之脅迫，係指一切以使人生恐怖心為目的
    ，而將惡害之意思通知對方之行為而言，此通知自不以言詞
    通知為必要，被告甲○○上開行為，既足使被害人心生畏懼
    ，難認其無強制之犯行。惟查：(一)被告己○○被訴於 97年4
    月初某日恐嚇取財部分：證人即被害人乙○○於97年9月5日
    偵訊時證稱：在97年 4月初在安養院內強迫伊簽本票的，來
    的人超過 5人…他們跟我軟硬兼施…我簽完後他們就放我回
    家等語，汎指有5人在場，且軟硬兼施，但事實上該5人究係
    如何分工或參與犯行，並未為明確指訴，且嗣已證述該部分
    恐嚇言詞係竇平環所為，而衡情竇平環實施恐嚇言詞，亦不
    排除已超越其等實施計劃範圍，自難遽認被告己○○與另案
    被告竇平環有恐嚇之犯意聯絡或行為分擔。(二)被告己○○、
    丁○○、甲○○被訴於97年 4月12日恐嚇取財部分：證人即
    被害人乙○○於警詢時供稱：被告丁○○及甲○○命伊將小
    孩金手鍊賣掉後，拿 8,000元左右交予其等，伊所配掛之金
    項鍊亦遭被告丁○○及甲○○搶走云云（見臺灣板橋地方法
    院檢察署97年度聲監字第938號訴訟卷宗第14頁）；於97年9
    月 5日偵訊時改稱：被告丁○○、甲○○押伊至銀樓變賣金
    項鍊，伊出了店門，錢就被其等拿走，小孩的首飾是後來其
    等要伊自己去賣，把錢交予其等；金項鍊沒有被直接拿走，
    其等僅係強迫伊變賣云云（見臺灣板橋地方法院檢察署97年
    度他字第4129號偵查卷宗第10頁）；於同年月24日偵訊時改
    稱：其等稱沒錢就去賣項鍊、首飾，伊自己去賣伊所有之金
    飾，被告丁○○、甲○○係於97年 4月，押伊至臺北縣中和
    市○○路之銀樓變賣小孩首飾，變賣所得甫出店門即交予被
    告丁○○、甲○○云云（見臺灣板橋地方法院檢察署97年度
    偵字第26086號偵查卷宗卷(二)第3頁）；於原審審理時改稱：
    被告甲○○與丁○○命伊還錢，伊表示沒有錢，其等表示至
    少要付利息，並說伊身上總有東西可以賣，所以伊拿金飾變
    賣，所得9,150元全數交予被告丁○○、甲○○2人云云（見
    原審卷第232頁、第238頁正面），前後所述不一，已有瑕疵
    可指，且乏其他補強證據足以擔保其前開證詞之真實性，自
    難採為斷罪資料。至被告丁○○、甲○○先前是否受己○○
    指示反覆以言詞威嚇肢體暴力之方式催索債務，亦與此部分
    有無威嚇言語或動作無涉，尚難遽以推定被告己○○、丁○○、甲○○涉此部分恐嚇犯行。(三)被告甲○○、丙○○被訴
    於97年 4月25日私行拘禁部分：被告丁○○於法院審理時證
    稱：係竇平環指示伊與甲○○將被害人帶至 4樓等語，但其
    或供稱被告甲○○走在前面，被害人乙○○走在後面云云，
    或供稱被告甲○○走在被害人乙○○後面（ 見原審卷第293
    頁正面），均無法明確證明被告甲○○參與挾持被害人乙○○之舉，況證人乙○○於原審審理時證稱：係共同被告丁○○將伊強押至4樓等語（ 見原審卷第232頁反面、第233頁正
    面、第236頁正面 ），嗣亦證稱被告甲○○將伊鬆綁，被告
    丙○○係伊遭綑綁後始在場等語，是以被告甲○○是否有參
    與私行拘禁犯行，亦有可議，且被告丙○○既係事後到場，
    亦不能推定其與竇平環有犯意聯絡，要難以被告丙○○、甲○○嗣陸續上樓，即認定被告丁○○、甲○○參與私行拘禁
    犯行。(四)被告甲○○被訴於97年 5月間強制部分：被告甲○○並未參與私行拘禁，已如前述，且其是否有參與催討變賣
    金飾之現金或私行拘禁犯行，與其事後要求被害人以被害人
    名義申辦行動電話門號交其使用，並無必要關連，尚難遽以
    認定被告甲○○前開要求，即足使被害人心生畏怖。公訴人
    上訴意旨，仍執陳詞，指摘原判決不當，為無理由，應予駁
    回。
據上論斷，依刑事訴訟法第368條，判決如主文。
本案經檢察官壽勤偉到庭執行職務。
中    華    民    國    98    年    12    月    4     日
                  刑事第五庭  審判長法  官  高明哲
                                    法  官  高玉舜
                                    法  官  林洲富
以上正本證明與原本無異。
除強制罪外，檢察官如不服本判決，應於收受送達後10日內向本
院提出上訴書狀，其未敘述上訴之理由者並得於提起上訴後10日
內向本院補提理由書（均須按他造當事人之人數附繕本）「切勿
逕送上級法院」。
                                    書記官  張美華
中    華    民    國    98    年    12    月    4     日


司法院資訊處製作；財團法人民間司法改革基金會備份。
